臺灣高等法院刑事判決　　　　　　　　 96年度上訴字第727號
上　訴　人　臺灣臺北地方法院檢察署檢察官
被　　　告　乙○○
被　　　告　甲○○
上列上訴人因被告等違反臺灣地區與大陸地區人民關係條例等案
件，不服臺灣臺北地方法院95年度訴字第1773號，中華民國95年
12 月29日第一審判決（起訴案號：臺灣臺北地方法院檢察署95
年度偵字第21141號），提起上訴，本院判決如下：
    主  文
上訴駁回。
    理  由
一、公訴意旨略以：被告乙○○明知與大陸地區人民即被告甲○
    ○並無結婚之真意，且明知大陸地區人民非經主管機關許可
    ，不得進入臺灣地區，竟為使被告甲○○入境臺灣地區工作
    ，與被告甲○○共同基於以假結婚方式使大陸地區人民非法
    進入臺灣地區，及行使使公務員登載不實公文書之犯意聯絡
    ，由被告乙○○前往大陸地區福建省福州市，與被告甲○○
    於民國八十八年七月一日至該市公證處（下稱福州市公證處
    ）虛偽辦理結婚手續，藉以取得福州市公證處所核發之結婚
    公證書（下稱結婚公證書），被告乙○○再持該結婚公證書
    向財團法人海峽交流會（下稱海基會）取得認證證明書（下
    稱認證書）。嗣被告乙○○返臺後，即於八十八年八月二日
    持上開證明文件，填具結婚登記申請書向臺北市中山區戶政
    事務所辦理結婚戶籍登記，使不知情之該管戶政事務所承辦
    戶籍登記之公務員在形式審查後，將被告乙○○、甲○○二
    人結婚之不實事項，登載於職務上所掌之戶籍謄本，足以生
    損害於戶政機關對戶籍資料管理之正確性。被告乙○○於辦
    妥上開不實結婚登記後，即陸續於附表所示時間、地點，以
    申請大陸地區人民配偶即被告甲○○來臺探親為由，持已填
    妥之「大陸地區人民進入臺灣地區保證書（下稱保證書）」
    連同上開登載不實之戶籍謄本公文書等文件，一併持向如附
    表所示派出所員警或內政部警政署入出境管理局（下稱境管
    局）承辦公務員行使之，使其在對保或證明機關（構）簽註
    意見欄對保核章，被告乙○○遂得如附表所示時間，分別陸
    續檢具「大陸地區人民進入臺灣地區旅行證申請書」或「大
    陸地區人民在臺灣地區居留申請書」、保證書、戶籍謄本、
    結婚公證書、認證書等文件，向境管局以配偶來臺探親名義
    為由，申請核准被告甲○○入境臺灣地區及申請核准被告甲
    ○○在臺灣居留，使境管局不知情之承辦人員均據以核發被
    告甲○○中華民國臺灣地區旅行證及居留證，被告甲○○即
    得如附表所示時間持旅行證非法進入臺灣地區並持居留證居
    留臺灣地區，足生損害於境管局對大陸地區人民進出臺灣之
    管理。被告甲○○於入境後即至嘉義工作而未與被告乙○○
    同住，嗣因被告甲○○之姐陳愛金提出檢舉，始為警查獲，
    因認被告二人共同涉犯刑法第二百十六條、第二百十四條行
    使使公務員登載不實公文書罪嫌，被告乙○○並另涉違反臺
    灣地區與大陸地區人民關係條例第十五條第一項使大陸地區
    人民非法進入台灣地區規定罪嫌云云。
二、按犯罪事實應依證據認定之，無證據不得推定其犯罪事實；
    不能證明被告犯罪者，應諭知無罪之判決，刑事訴訟法第一
    百五十四條第二項、第三百零一條第一項分別定有明文。又
    事實之認定，應憑證據，如未能發現相當證據，或證據不足
    以證明，自不能以推測或擬制之方法，為裁判基礎；且認定
    犯罪事實所憑之證據，雖不以直接證據為限，間接證據亦包
    括在內，然而無論直接證據或間接證據，其為訴訟上之證明
    ，須於通常一般之人均不致有所懷疑，而得確信其為真實之
    程度者，始得據為有罪之認定，倘其證明尚未達到此一程度
    ，而有合理之懷疑存在而無從使事實審法院得有罪之確信時
    ，即應由法院為諭知被告無罪之判決，有最高法院四十年台
    上字第八六號判例、七十六年台上字第四九八六號判例可資
    參照。次按刑事訴訟法第一百六十一條已於九十一年二月八
    日修正公布，修正後同條第一項規定：檢察官就被告犯罪事
    實，應負舉證責任，並指出證明之方法。因此，檢察官對於
    起訴之犯罪事實，應負提出證據及說服之實質舉證責任。倘
    其所提出之證據，不足為被告有罪之積極證明，或其闡明之
    證明方法，無從說服法官以形成被告有罪之心證，基於無罪
    推定之原則，自應為被告無罪判決之諭知，更有最高法院九
    十二年台上字第一二八號判例意旨足參。
三、公訴人認被告二人涉有前開犯行，無非以：證人即被告甲○
    ○之姊陳愛金、證人即被告乙○○之子、媳賴建宏、董曉莉
    之證詞及福州公證處公證書、海基會證明書、結婚登記申請
    書、戶籍謄本、相關大陸地區人民進入臺灣地區旅行證申請
    書、保證書、大陸地區人民在臺灣地區居留或定居申請書等
    文件、入出國日期證明書及法務部入出境資訊連結作業等為
    論據。
四、惟訊據被告二人，均堅決否認有何行使使公務員登載不實公
    文書犯行，被告乙○○亦否認有何非法使大陸地區人民進入
    臺灣地區之犯行，被告曾繁夫辯稱：「他說甲○○已離婚而
    我也離婚所以介紹雙方認識，介紹後約隔了一個多月就至大
    陸辦理結婚。也有辦理結婚喜宴請客。回來臺灣也有宴請二
    桌。」、「我娶甲○○的時候就是希望她來臺灣做我的老伴
    ，也是甲○○的姐姐做的媒人，我們在福州市公證處辦理公
    證手續，在台灣也有辦理登記，甲○○剛來臺灣之後有跟我
    住一段時間，因為我心臟病沒有辦法工作，養不起她，所以
    她就去她姐姐嘉義那邊工作，若她回來看我的時候，就拿一
    點生活費給我，她大約一個月上來兩、三次，我們從八十八
    年結婚到現在，甲○○出入臺灣都是我幫她辦的，但是幾次
    我忘記了，我有去戶政事務所辦結婚登記。」、「我回去找
    我弟弟、父母，因為陳愛金是我弟弟的朋友，所以才認識陳
    愛金，我弟弟跟陳愛金說我離婚二十年了，陳愛金說要介紹
    她妹妹給我認識，所以叫我去大陸看看她妹妹看適不適合，
    我說我年紀很大，也沒有賺很多錢，怕養不起，陳愛金說沒
    有關係，我妹妹來了會幫忙，陳愛金一直打電話叫我去大陸
    ，我覺得她很有誠意，因為我沒有錢，所以我弟弟就幫我出
    機票就去大陸，陳愛金就帶她妹妹來相親，相親之後雙方都
    同意，所以才結婚，去大陸之後隔幾天照結婚照因為時間太
    久了，我忘記了，我去大陸一個月都住在陳愛金家沒錯，我
    都與甲○○住在一起，當時陳愛金有叫她弟弟、同鄉來吃飯
    ，介紹說我是她妹夫，當時陳愛金跟我說需要一個禮拜就可
    以，後來又說要一個月，我的錢花光了，所以我就先跟她借
    新台幣一萬元，回臺灣之後再還她，我不是做人頭，我是真
    的要娶甲○○來做伴的。」、「我兒子、媳婦都不同意我娶
    甲○○，所以我不敢帶回去介紹給我兒子、媳婦，所以甲○
    ○來臺灣當天，我不敢帶她回家，我是帶她去我的工廠，我
    在工廠那邊有個房間，甲○○之後說台北她不熟，要去嘉義
    找她姐姐。甲○○第二次來臺灣之後就去嘉義，我九十、九
    十三年的時候心絞痛住院，甲○○有來照顧我，甲○○來臺
    灣之後隔一段時間會來台北看我，住一、兩天就會走了，她
    在嘉義住在何處我不知道，結婚兩年後，她說我心臟不好，
    所以她每個月會主動給我兩、三千元當零用錢，這不是我當
    人頭的費用，她說夫妻要互相照顧，我現在都沒有工作，是
    靠老年年金在生活，我兒子也沒有錢可以照顧我。陳愛金一
    直打電話叫我跟被告陳離婚，我說我娶被告陳是要做伴的，
    陳愛金說若我不離婚，她要告我，她問我身分證字號，我不
    懂法律，我不知道身分證字號就可以告我，陳愛金叫我去境
    管局投訴，寫這封信是陳愛金的意思，陳愛金寄給我之後，
    我沒有寄給境管局。」云云；被告甲○○亦辯稱：「我與被
    告賴八十八年結婚，因為大陸很窮，希望嫁一個臺灣的老公
    讓生活好過一點，我結婚之後辦登記的事情都是被告賴去處
    理的，我來臺灣的手續也是他辦理的，我來臺灣之後因為在
    家裡無聊，所以幾天就會去找我姐姐那邊，因為被告賴無法
    養我，所以我就在我姐姐那邊工作。」、「我跟乙○○結婚
    大約六年多，有兩年時間在大陸，其餘時間在台灣，有一次
    心臟病發之後我就去外面找工作，平均一個月回來二次。」
    等詞。
五、本院查：
（一）被告乙○○、甲○○二人於八十八年六月間經由被告甲○
      ○之姊姊陳愛金介紹而於同年七月一日在大陸地區福州市
      公證處公證結婚，辦理相關手續、認證後，由被告乙○○
      在八十八年八月二日向臺北市中山區戶政事務所辦理結婚
      登記，隨後於附表時間向境管局辦理申請被告甲○○來臺
      之手續，而填寫相關申請文書供各該管公務員登載於其等
      職務上掌管之公文書上等情，為被告二人所不否認，並有
      福州公證處公證書、海基會證明書、結婚登記申請書、戶
      籍謄本、相關大陸地區人民進入臺灣地區旅行證申請書、
      保證書、大陸地區人民在臺灣地區居留或定居申請書等文
      件、入出國日期證明書及法務部入出境資訊連結作業等在
      卷可稽（見偵查卷第五四至九十、一０七頁），堪信為真
      。
（二）又婚姻係以夫妻終身共同生活為目的之結合關係，但所謂
      終身共同生活並不應侷限於字面上之意義而認夫妻二人必
      須每日共同居住生活於一處始謂之，尤以現代社會變遷，
      夫妻為工作、子女之教育等等種種問題而必須分隔兩地，
      甚至分居二國家之事所在多有，自不能以夫妻未居住同一
      處而認夫妻二人沒有終身共同生活及相互履行婚姻之意思
      。是被告乙○○於附表所示時間申請其配偶即被告甲○○
      來臺居留期間，被告甲○○並未始終與被告乙○○同居一
      處，而係前往被告甲○○姊姊即證人陳愛金家中居住乙節
      ，亦為被告二人所不否認（見原審準備程序筆錄第二頁、
      審判筆錄第八、九頁），核與證人陳愛金此部分證述相符
      （見偵查卷第九四、九五頁、原審審判筆錄第五至七頁）
      ，惟如上述，被告二人未始終居住一起並不能遽認其二人
      無結婚之真意。況被告二人均供述稱：因為被告乙○○之
      子媳不同意其二人結婚，所以被告甲○○也不能住其家中
      ，被告乙○○身體又不好，不能工作，沒有辦法租房子，
      且其子生活狀況亦不佳，所以沒有錢給被告乙○○，只好
      由被告甲○○工作賺錢，偶而上臺北看被告乙○○時還會
      拿一、二千給他用等情，被告甲○○更供稱：因為剛到臺
      灣不會說普通話，根本無法在臺北找工作，所以只好到嘉
      義找姊姊陳愛金，才會沒有與被告乙○○住在臺北等語（
      見原審審判筆錄第八至十一、十四頁），則被告甲○○因
      被告乙○○健康狀況不佳無法工作，又因初到臺灣無法以
      臺灣地區所使用之語言溝通，乃至姊姊陳愛金居住之嘉義
      地區找工作賺錢乙節，雖與法令規定之工作許可相違背，
      然此法令規定之違背並不能掩飾夫妻間相互扶持之情。
（三）再者，證人陳愛金於原審審理中亦證稱：其與乙○○之弟
      弟是好朋友，帶乙○○去大陸與甲○○見面時是真的想替
      妹妹找一個配偶，所以講的是真結婚，其有跟乙○○說若
      娶了其妹妹，老了有人可以照顧，而妹妹在大陸生活比較
      苦，來臺灣也可以賺一點錢等詞（見原審審判筆錄第三、
      四頁），既然證人陳愛金在介紹被告二人結婚之初係基於
      介紹其二人真正結婚，彼此有人照顧之真意，而被告二人
      對此亦始終堅稱在卷，則又如何以事後被告二人未始終居
      住一處而指被告二人在結婚之初並沒有結婚之真意？況被
      告二人自八十八年結婚迄今已近八年，往返兩岸亦有多次
      ，而證人陳愛金對被告二人生活之情形均了解，為何遲至
      今日始提出檢舉，其檢舉之動機亦耐人尋味。從而，證人
      陳愛金指訴被告二人無結婚真意云云，實難令人採信。
（四）又被告乙○○因患冠心症、膽固醇過高、慢性腎衰竭、高
      血壓等疾病身體健康狀況不佳，並曾二次住院手術，其中
      一次為九十三年六月二十五日等情，經被告乙○○供述在
      卷，並提出臺北市立聯合醫院仁愛院區九十五年三月十六
      日診斷證明書附本院卷供參，被告乙○○並稱：住院期間
      都是由被告甲○○照顧等語，此亦經證人即其子賴建宏、
      媳董曉莉於偵查中證述在卷，證人賴建宏、董曉莉並證述
      ：甲○○沒有住在其家中過，見過她幾次，父親介紹甲○
      ○是他太太，父親在當時沒有說要娶妻應該是因為怕晚輩
      有意見等語（見偵查卷第九四、九五頁），是若被告二人
      無結婚以相互照顧、扶持之真意，則在被告乙○○住院手
      術時為何非由其子媳照顧，而是由被告甲○○在醫院中照
      顧？益證被告二人所稱確有結婚之意等詞，應可採信。
（五）至公訴人之公訴及上訴意旨雖指被告乙○○到大陸娶妻，
      未支付任何旅費車資，且在第二天即辦理結婚手續，決定
      結婚，也沒有花費聘金，陳愛金為挽留被告曾繁夫，並借
      二萬元予曾繁夫花用，顯見被告二人係假結婚而另有目的
      云云。惟查：現今臺灣社會有許多男子為求一個婚姻而到
      大陸地區、東南亞地區相親結婚，甚至組團前往，此種婚
      姻常常從認識到結婚亦僅數天光陰，是亦不能因此而認以
      這種方式結婚之人均無結婚之真意。另關於聘金一事，既
      非婚姻關係成立之當然要件，被告乙○○是否提出聘金，
      亦非有無結婚真意之重點；至於陳愛金給曾繁夫二萬元花
      用，姑不論據甲○○稱：「我以前在大陸欠我姊姊陳愛金
      一些錢，現在都還給他了，當初就是他安排我來台灣工作
      ，我不依他的安排，他就檢舉我。」云云，陳愛金介紹被
      告二人結婚或有利用甲○○能在嫁到台灣後，利用機會賺
      錢以還甲○○所欠之錢之用意，惟要不能因之即推定被告
      二人係假結婚，而令負上開罪責。況被告甲○○復稱當時
      被告乙○○有給她一個金戒指等詞，是公訴人前開論述亦
      非被告二人無結婚真意而涉犯行使使公務員登載不實公文
      書罪嫌、非法使大陸地區人民來臺犯行之積極證據。
（六）公訴人之上訴意旨雖復指稱：被告二人均自承被告甲○
      ○來台來，甲○○即與住在嘉義的姐姐一起生活，而被告
      乙○○辯稱之所以娶配偶的目的，係希望有人照顧其生活
      起居，若是如此，怎可能同意其未與之同住，顯與被告乙
      ○○當初結婚的目的不合。況被告乙○○本來即與兒子媳
      婦同住，如果要再婚，理應會先徵詢家人的意見後，才會
      再婚或申請配偶來台灣始為合理，非如同被告所述，為甲
      ○○申請來台後，因家人的反對，始未與甲○○同住之理
      由。被告甲○○前後七次來台灣，被告乙○○僅有第一
      次去機場接過被告甲○○，且被告二人結婚近八年之久，
      被告甲○○僅是偶爾上來台北看被告乙○○，偶爾拿一、
      二千元給乙○○零用，可以由此看出二人間並無任何夫妻
      情誼云云，經查：
  (1)、被告曾繁夫在第一次警訊時即供稱：「我與甲○○在八十
      八年八月份結婚，結婚七年之久。我與甲○○都有住在一
      起。居住過北市○○○路、南昌街、雙城街、德昌街等地
      。建國北路我同甲○○一同居住約二年內。南昌街也住一
      段時間。雙城街住了三年多。德昌街住五個月了。搬過四
      、五次家。」、「我前四年與甲○○居住北部，九十二年
      十月搬至嘉義市○○路二五五巷十八號三樓居住，住到今
      年初才上來台北。」云云，足見被告二人並非均無一起住
      過；況查被告曾繁夫生病住院時，被告甲○○並非未照顧
      過曾繁夫，如前所述，是公訴人上開所指，尚屬臆測，要
      不能以之作為被告二人犯罪之論據。
  (2)、又上訴意旨所指被告甲○○前後七次來台灣，被告乙○○
      僅有第一次去機場接過被告甲○○，縱令屬實，惟要不能
      以之即認定被告二人無夫妻之關係，何況被告曾繁夫之身
      體欠佳，在被告甲○○來台之際，未親往機場接機，亦無
      違常情之處。再者，上訴意旨所指：「被告甲○○僅是偶
      爾上來台北看被告乙○○，偶爾拿一、二千元給乙○○零
      用，可以由此看出二人間並無任何夫妻情誼」乙節，按被
      告二人並未始終未住一起，如前所述，後來二人縱有未同
      居一處，惟夫妻二人未同住一處之原因很多，尚難以之即
      推定為被告二人係假結婚而無夫妻關係。
六、綜上所述，被告二人辯稱渠等係真正結婚及確有結婚之意等
    詞，應可採信。公訴人認被告二人共同涉犯刑法第二百十六
    條、第二百十四條行使使公務員登載不實公文書罪嫌，被告
    乙○○並另涉違反臺灣地區與大陸地區人民關係條例第十五
    條第一項使大陸地區人民非法進入台灣地區規定罪嫌之主要
    論據，既無從證明被告二人確實涉及上開犯行，不能使本院
    得有罪之確信，此外，復查無其他積極證據足證被告二人確
    有公訴人所指犯行，不能證明被告二人犯罪，自應為被告二
    人無罪判決之諭知。
七、原審認被告二人之犯罪不能證明，而為無罪之判決，經核其
    認事用法並無不合。本件公訴人之上訴意旨，仍執前詞，指
    摘原判決不當，難認為有理由，應予駁回。
八、據上論斷，應依刑事訴訟法第三百六十八條，判決如主文。
本案經檢察官李良忠到庭執行職務。
中　　華　　民　　國　　96　　年　　4 　　月　　11　　日
                  刑事第三庭審判長法  官  許國宏
                                  法  官  朱光仁
                                  法  官  許增男
以上正本證明與原本無異。
檢察官如不服本判決，應於收受送達後十日內向本院提出上訴書
狀，其未敘述上訴之理由者並得於提起上訴後十日內向本院補提
理由書（均須按他造當事人之人數附繕本）。
                                  書記官  葉金發
中　　華　　民　　國　　96　　年　　4 　　月　　11　　日
附表：
┌─┬──────┬────┬────────┬─────┐
│編│乙○○填具保│乙○○對│乙○○向境管局申│甲○○入境│
│號│證書至派出所│保之派出│請入境許可旅行證│臺灣地區時│
│　│或境管局對保│所或境管│或居留證日期　　│日　　　　│
│　│時間　　　　│局　　　│　　　　　　　　│　　　　　│
│　│　　　　　　│　　　　│　　　　　　　　│　　　　　│
├─┼──────┼────┼────────┼─────┤
│  │八十八年八月│臺北市政│八十八年八月四日│八十八年十│
│一│三日        │府警察局│申請旅行證　　　│月六日　  │
│　│　          │中山分局│　              │　        │
│　│　　　　　　│建國派出│　              │　        │
│　│　　　　　　│所　　　│　              │　　　　  │
├─┼──────┼────┼────────┼─────┤
│  │九十年二月五│臺北縣政│九十年二月二十二│九十年六月│
│二│日          │府警察局│日申請旅行證    │六日      │
│　│　          │新店分局│　　            │　　　　　│
│　│　　　　　　│青潭派出│　              │　　　　　│
│　│　　　　　　│所　　　│　              │　　　　　│
├─┼──────┼────┼────────┼─────┤
│  │九十年十二月│同上　　│九十一年一月三日│九十一年三│
│三│十二日      │　　　　│申請旅行證　　　│月八日    │
├─┼──────┼────┼────────┼─────┤
│四│九十一年三月│境管局　│九十一年三月十四│　　　　　│
│　│十三日      │　　　　│日申請居留證　　│　　　　　│
├─┼──────┼────┼────────┼─────┤
│  │九十二年二月│臺北縣政│九十二年二月二十│九十二年三│
│五│十七日      │府警察局│七日申請旅行證  │月五日    │
│　│　　　　　　│新店分局│　　            │　　　　　│
│　│　　　　　　│青潭派出│　              │　　　　　│
│　│　　　　　　│所　　　│　              │　　　　　│
├─┼──────┼────┼────────┼─────┤
│六│不詳　　　　│ 不詳　 │不詳　　　　　　│九十三年四│
│　│　　　　　　│　　　　│　　　　　　　　│月二十三日│
├─┼──────┼────┼────────┼─────┤
│  │九十五年三月│境管局　│九十五年三月二十│　　　　　│
│七│二十日      │　　　　│日申請居留證    │　　　　　│
└─┴──────┴────┴────────┴─────┘
